【裁判字號】    95,訴,38
【裁判日期】    971119
【裁判案由】    分割共有物
【裁判全文】
臺灣臺東地方法院民事判決                95年度訴字第38號
原      告  甲○○
訴訟代理人  吳漢成律師
被      告  乙○○
訴訟代理人  李百律師
被      告  丙○○
                        弄36.
上列當事人間分割共有物事件，本院於97年10月29日言詞辯論終
結，判決如下：
    主    文
兩造共有坐落臺東縣綠島鄉○○○段第四四五地號、同段第四四
六地號、同段第四四六之一地號土地，面積合計三千二百三十一
點二七平方公尺，分割如附圖二乙案所示：Ａ部分面積一千二百
九十八點五四平方公尺分歸被告乙○○取得，Ｂ部分面積八百二
十七點三二平方公尺分歸被告丙○○取得，Ｃ部分面積七百九十
四點三六平方公尺分歸原告取得，Ｄ部分面積三百十一點零五平
方公尺分歸被告乙○○、丙○○、原告取得，並按其應有部分比
例二十一分十、二十一分之五、七分之二保持共有。被告乙○○
、原告各應補償被告丙○○新臺幣捌萬捌仟伍佰元。
訴訟費用由被告乙○○、丙○○各負擔二十一分之十、二十一分
之五，餘由原告負擔。
    事實及理由
一、原告主張：坐落臺東縣綠島鄉○○○段第445地號、同段第4
    46地號、同段第446之1地號土地（下稱系爭土地）為兩造所
    共有，被告乙○○、丙○○、原告所有權應有部分各為10/2
    1、5/21、2/7，系爭土地並無不能分割之情事，亦未定有不
    分割之期限。又系爭土地為被告乙○○擅自興建民宿營業，
    現有通道出入。為避免拆除建物，附圖二甲案B部分分歸被
    告乙○○取得。C部分分歸被告丙○○取得。A部分則分歸原
    告取得。D部分通道，則維持兩造共有。退步而言，若本院
    不採附圖二甲案而採乙案，C部分應分歸原告取得等語。並
    聲明：系爭土地准予分割如附圖二甲案所示A部分面積887.8
    3平方公尺分歸原告取得，B部分面積1337.10平方公尺分歸
    被告乙○○取得，C部分面積695.30平方公尺分歸被告丙○
    ○取得，D部分面積311.04平方公尺分歸兩造，並按應有部
    分比例10/21、5/21、2 /7保持共有。
二、被告乙○○則以：(一)原告曾起訴請求分割系爭土地遭鈞院以
    89年度訴字第244號判決駁回，原告復行提起同一訴訟，應
    予駁回。(二)系爭土地被告乙○○土地持分最大，多年來均由
    被告乙○○管理、使用。被告丙○○曾對被告提起刑事侵占
    告訴，已有嫌隙。又原告多次對被告興訟，互信不足。若採
    附圖二甲案，被告乙○○取得B部分之袋地，被告乙○○勢
    必要拆除A部分上之合法建物，且使被告乙○○受被告丙○
    ○鉗制，對被告乙○○實非公允。另為使找補問題單純化，
    應避免採附圖二甲案。(三)A部分土地分歸被告乙○○，A、B
    部分以被告乙○○所有房屋牆壁外緣為界，可避免拆屋，且
    不致發生通行受阻情事，至B、C部分應分歸何人，被告乙○
    ○無意見。(四)附圖甲、乙兩案皆未依兩造之應有部分比例分
    配，均有錯誤，且非公允。且附圖二乙案被告乙○○取得之
    面積已有短少，尚要補償被告丙○○不合理等語。並聲明：
    原告之訴駁回。被告丙○○則以：請求公平分割等語。
三、下列事項為兩造所不爭執，並有本院95年7月11日勘驗筆錄
    （見本院卷第88至90頁）、臺東縣臺東地政事務所95年7月
    20日土地複丈成果圖（見本院卷第188頁之1）、現場照片20
    幀（見本院卷第92至98頁）及本院889年度訴字第244號判決
    影本（見本院卷第50至55頁）在卷可稽，堪信屬實。
（一）系爭土地為兩造所共有，被告乙○○、丙○○、原告所有
      權應有部分各為10/21、5/21、2/7，系爭土地並無不能分
      割之情事，亦未定有不分割之期限。
（二）系爭土地位於綠島機場旁，使用現狀如下：1.附圖一所示
      編號之鐵皮（「休閒小站」、「草海桐」〔門牌號碼臺
      東縣綠島鄉南寮村南寮233-3號，有辦理第一次所有權登
      記〕、「六姨名產專賣」〔門牌號碼臺東縣綠島鄉南寮村
      南寮233-2號，有辦理第一次所有權登記〕、「綠島電子
      遊藝場」〔門牌號碼臺東縣綠島鄉南寮村南寮233-1號〕
      ）、編號鐵皮屋（「海梅舫」，未辦理第一次所有權登
      記）、編號鐵皮屋、編號木屋（「逸達山莊」，門牌
      號碼臺東縣綠島鄉南寮村南寮239號，有辦理第一次所有
      權登記）、編號木屋（「逸達山莊」，門牌號碼臺東縣
      綠島鄉南寮村南寮239號，有辦理第一次所有權登記）、
      編號涼亭（「獵寮涼亭」）、編號水塔、編號T棚
      （「日光機場咖啡」）、編號鐵皮屋均為被告乙○○所
      有。2.編號水泥建物（門牌號碼台東縣綠島鄉南寮村南
      寮235號，有辦理第一次所有權登記）為被告乙○○之弟
      謝清連所有。3.編號水泥建物（「海梅舫」，門牌號碼
      臺東縣綠島鄉南寮村南寮233號，未辦理第一次所有權登
      記）為被告乙○○之子謝賢裕所有。4.系爭土地南側臨接
      環島道路，斜對角為「觀光局東管處綠島旅遊服務中心」
      ，臺東縣綠島鄉○○○段第447地號土地上坐落「豪友渡
      假飯店」。
（三）原告於89年間曾向本院對被告乙○○起訴請求分割系爭土
      地，經本院以89年度訴字第244號判決認原告非系爭土地
      共有人而駁回原告之訴確定。原告嗣於90年間再向本院對
      被告乙○○起訴請求分割系爭土地，原告與被告乙○○達
      成訴訟和解，被告乙○○願將系爭土地所有權應有部分各
      2/7移轉登記予原告。
四、兩造爭執事項為：(一)原告是否重覆起訴？(二)系爭土地之分割
    分案，以何方案為適當？
五、得心證之理由：
（一）按各共有人，得隨時請求分割共有物。但因物之使用目的
      不能分割或契約訂有不能分割之期限者，不在此限；民法
      第823條第1項定有明文。系爭土地為兩造所共有，被告乙
      ○○、丙○○與原告之所有權應有部分各為10/21、5/21
      、2/7，系爭土地並無不能分割之情事，亦未定有不分割
      之期限。兩造均同意系爭土地合併分割之事實，為兩造所
      不爭執，則原告請求合併分割共有物，自無不合。至原告
      於取得系爭土地應有部分前向本院訴請分割系爭土地，雖
      經判決駁回確定，然其既判力並不及於本件，尚無重覆起
      訴之問題，被告乙○○所辯再行起訴云云，洵不足採。
（二）按「共有物之分割，依共有人協議之方法行之。」「分割
      之方法，不能協議決定者，法院得因任何共有人之聲請，
      命為左列之分配：一、以原物分配於各共有人。二、變賣
      共有物，以價金分配於各共有人。」「以原物為分配時，
      如共有人中，有不能按其應有部分受分配者，得以金錢補
      償之。」民法第824 條第1項、第2項、第3項分別定有明
      文。次按法院就共有物為裁判分割時，應依民法第824條
      為適當之分割，即應斟酌全體共有人之聲明及利害關係、
      共有物之性質及價值、經濟效用、使用現況及全體共有人
      之利益等公平決定之。又關於共有物之分割，如依原物之
      數量按其應有部分之比例分配，價值顯不相當者，依其價
      值按其應有部分比例分配，仍不失為以原物分配於各共有
      人，否則不顧慮經濟上之價值，一概按其應有部分核算之
      原物數量分配者，將顯失公平，惟依其價值按應有部分比
      例分配原物，如有害經濟上之利用價值者，應認有民法第
      824 條第3項之共有人中有不能按其應有部分受分配之情
      形，得以金錢補償之，有最高法院63年度台上字第2680號
      判例意旨可資參照。本件兩造均主張原物分割，且除附圖
      二D部分之通路外，均不願保持共有，另原告主張附圖二
      甲案、被告乙○○主張附圖二乙案，二人均明確表明不願
      取得附圖二B部分之裏地，而附圖二之甲、乙兩案，主要
      差異在於原告或被告乙○○均欲取得A部分土地。玆就附
      圖二甲、乙二案，比較其優劣，採取最有利兩造之分割方
      法，為系爭土地之分割方法。分述如下：
    1.依系爭土地使用現況，如採附圖二甲案，A部分分歸原告
      取得，則在該部分內如附圖一所示編號鐵皮、編號鐵
      皮屋、編號鐵皮屋及編號水泥建物等設施，因均屬被
      告乙○○所有，勢須加以拆除，顯然不符經濟原則。而採
      附圖二乙案，A部分分歸被告乙○○取得，因A、B部分係
      以編號水泥建物之牆緣為界，故得以保留附圖一編號
      鐵皮、編號鐵皮屋、編號鐵皮屋、編號水泥建物，
      自較符經濟原則，而為可採。
    2.系爭土地位於綠島機場旁，附圖二所示A、D、C部分南側
      面臨柏油道路，B部分土地則屬未臨馬路之裏地，故須保
      留D部分為兩造共有之通路，以利B部分土地通行公路。又
      B部分屬裏地，經濟價值顯然較低，原告乃願移撥40平方
      公尺之土地予分得B部分之被告丙○○。被告乙○○雖未
      同意移撥部分土地予被告丙○○，惟被告丙○○持分本即
      最少，又分得裏地，如地形不夠方正，且未能取得較持分
      比例較多之土地面積，致利用共有通路出入之面寬不足，
      自有不公。故仍有適當調整被告乙○○所取得土地面積之
      必要。
    3.經審酌因分割系爭土地兩造所享利益及所受損失，認為系
      爭土地分割方式應採如附圖二乙案所示，A部分面積1,298
      .5 4平方公尺分歸被告乙○○取得，B部分面積827.32平
      方公尺分歸被告丙○○取得，C部分面積794.36平方公尺
      分歸原告取得，D部分面積311.05平方公尺分歸被告乙○
      ○、丙○○、原告取得，按其應有部分比例10/21、5/21
      、2/7分保持共有，再由兩造互相補償金額。
    4.再按共有物之原物分割，依民法第825條規定觀之，係各
      共有人就存在於共有物全部之應有部分互相移轉，使各共
      有人取得各自分得部分之單獨所有權。故原物分割應以金
      錢為補償者，倘分得價值較高及分得價值較低之共有人均
      為多數時，該每一分得價值較高之共有人即應就其補償金
      額對於分得價值較低之共有人全體為補償，並依各該短少
      部分之比例，定其給付金額，方符共有物原物分割為共有
      物應有部分互相移轉之本旨，有最高法院85年度台上字第
      2676號判例意旨可資參照。本件經送臺灣省建築師公會臺
      東縣辦事處鑑定原告、被告乙○○、丙○○實際分得之土
      地價值較分割前應有部分取得土地之價值之增減差額分析
      ，經鑑定結果認：(1)原告分割前土地價值為新臺幣（下同
      ）3,874,400元，分割後土地價值為3,962,900 元，增加
      88,500元。(2)被告乙○○分割前土地價值為6,457,400元
      ，分割後土地價值為3,962,900元，增加88 ,500 元。(3)
      被告蘇瓊瑛分割前土地價值為3,228,700元，分割後土地
      價值為3,051,700元，減少177,000元。有臺灣省建築師公
      會台東辦事處鑑定報告書（見本院卷第285至308頁）、97
      年7月8日97台建師東字第970708號函（見本院卷第327至3
      32頁）在卷可憑。參諸上開鑑定意見，本院認被告乙○○
      、原告各應補償被告丙○○88,500元，較為公允。
（三）綜上所述，原告訴請分割系爭土地，應依附圖二乙案所示
      方法分割，A部分面積1,298.54平方公尺分歸被告乙○○
      取得，B部分面積827.32平方公尺分歸被告丙○○取得，C
      部分面積794.36平方公尺分歸原告取得，D部分面積311.0
      5平方公尺分歸被告乙○○、丙○○、原告取得，按其應
      有部分比例10/21、5/21、2/7分保持共有。且被告乙○○
      、原告各應補償被告丙○○88,500元，始為妥洽。
（四）原告主張之分割方法，僅供法院參考，不當然拘束法院。
      本院固不採原告之分割方法，惟此部分毋庸為其敗訴之判
      決，附此敘明。
（五）本件事證已臻明確，兩造其餘之攻擊防禦方法，核與判決
      之基礎無影響，毋庸一一論述，併此敘明。
六、訴訟費用負擔之依據：民事訴訟法第80條之1 。
中    華    民    國    97    年    11    月    19    日
                  民事庭   審判長法  官  陳銘珠
                                 法  官  傅曉瑄
                                 法  官  范乃中
以上正本係照原本作成
如對本判決上訴，須於判決送達後廿日內向本院提出上訴狀
中    華    民    國    97    年    11    月    19    日
                                書記官  許瑞權


司法院資訊處製作；財團法人民間司法改革基金會備份。
